【裁判字號】    95,訴,315
【裁判日期】    950919
【裁判案由】    敬老福利生活津貼
【裁判全文】
臺北高等行政法院判決
                                     95年度訴字第00315號
                              .
原      告  甲○○
被      告  內政部
代  表  人  乙○○部長）住同.
訴訟代理人  戊○○
            丁○○
            丙○○
上列當事人間因敬老福利生活津貼事件，原告不服行政院中華民
國94年12月7 日院臺訴字第0940093786號訴願決定，提起行政訴
訟，本院判決如下：
    主  文
原告之訴駁回。
訴訟費用由原告負擔。
    事  實
一、事實概要：
    原告於民國（下同）94年5 月9 日向被告委託之行政院勞工
    委員會所屬勞工保險局（下稱勞保局）請領敬老福利生活津
    貼，然經勞保局以94年6 月23日保受福字第09466441070 號
    函否准。原告不服提出申復，經勞保局認定原告於54年11月
    19日退伍，服役年資4 年，國防部已依陸海空軍軍官服役條
    例核定支領1 次退伍金，為敬老福利生活津貼暫行條例第3
    條第1 項第2 款規定之排除對象，遂以94年10月5 日保受福
    字第09460347300 號函覆仍不予發給（下稱原處分）。原告
    猶不服，以其49年間投考社會青年候補軍官班，受訓1 年，
    結訓後以少尉軍官任用，服役3 年屆退後，再留營服役1 年
    ，於54年11月19日以中尉階退伍，領取1 次退伍金新臺幣（
    下同）5,327 元，惟其所服軍職等同合約制，非常備軍士官
    ，以預備軍官身分退伍，未享有其他軍職人員之多項優惠，
    列為敬老福利生活津貼暫行條例之排除對象，顯有不公云云
    ，提起訴願，亦遭決定駁回，遂提起本件行政訴訟。
二、兩造聲明：
（一）原告聲明（原告未於言詞辯論期日到場，引用其準備程序
      之陳述）：
    1.訴願決定及原處分均撤銷。
    2.被告應作成准許依原告94年5 月9 日之申請自94年5 月8
      日起按月給付原告3,000 元敬老福利生活津貼之行政處分
      。
    3.訴訟費用由被告負擔。
（二）被告聲明：
    1.駁回原告之訴。
    2.訴訟費用由原告負擔。
三、兩造之爭點：
（一）原告主張之理由：
    1.原告於54年11月19日以中尉軍階退伍，服役年資4 年而領
      取1 次退伍金5,327 元，當時軍方並無任何說明，且原告
      亦無其他選擇，惟所服軍職應等同合約制，退伍即應屬約
      滿，然卻遭排除於請領敬老津貼之外。
    2.查內政部及行政院均以92年2 月26日會同國防部、銓敘部
      、行政院人事行政局及國軍退除役官兵委員會研商核發敬
      老津貼事宜會議結論為據，認軍人1 次退伍金與公務人員
      1 次退休金性質同屬退休給付，然原告認為此並不合理：
      (1)54年至92年間長達38年，上列機關均應考量不同情勢與
        不同時空背景作成結論，若其中涉及社會福利相關法規
        ，更應顧及情理始屬客觀。
      (2)上述研商會議，應是將原告之軍職涵蓋於廣義之軍公教
        人員退休規範內，然此項軍職具有特殊性，對其認知與
        定位，各相關單位卻於會議結論內毫無提及，此實應加
        以詳查認定。
      (3)軍人1 次退伍金與公務員1 次退休金，兩者性質絕非可
        同日而語，因政府對軍公教人員不論屆齡、任滿、資滿
        均有其資格和條件規範，原告軍職僅4 年任期，又依原
        告所支領數目為5,327 元，與公務人員退休享有之待遇
        相差甚大，故性質與公務人員1 次退休金絕無雷同之處
        。
    3.社會福利相關法規係秉公平、公正之分配原則，造福黎民
      ，然原告卻未獲得適切之處分，難謂公允。
（二）被告主張之理由：
    1.敬老福利生活津貼之規劃主要在因應臺灣老年人口快速成
      長，並秉持福利資源不重複配置、政府財政負擔考量與公
      平性原則，屬於對從未領有軍公教退休金、政府補助或津
      貼者之補充性福利措施，以便於國民年金實施前，協助維
      持長者之基本生活。
    2.本案原告略以：「原告於49年間投考社會青年候補軍官班
      ，受訓1 年，服役3 年，再留營1 年，於54年11月19日以
      中尉軍階退伍，領取1 次退伍金5,327 元，惟其所服軍職
      等同合約制，退伍係應屬約滿，列為申領敬老福利生活津
      貼之排除對像，顯有不公云云，提起訴訟。」茲論駁如下
      ：
      (1)敬老福利生活津貼暫行條例性質上屬授益性法律，而非
        負擔性法律，對條文規範明確性之要求較低；主管機關
        於不違反立法本旨之前提下，享有較寬廣之解釋空間，
        如參酌政府財政負擔能力及社會福利資源不重複配置原
        則為解釋，其合法性應較具彈性，此亦為社會福利政策
        之特質。按年滿65歲，在國內設有戶籍，且於最近3 年
        內每年居住超過183 日之國民，未有領取軍人退休俸（
        終身生活補助費）、政務人員、公教人員、公營事業人
        員月退休（職）金或1 次退休金者，得請領敬老福利生
        活津貼，每月3,000 元，為敬老福利生活津貼暫行條例
        第3 條第1 項第2 款所規定。從立法政策上觀之，該條
        文係概括補充其他性質相當之給與項目，是以立法上排
        除所有領取軍公教退休金者，軍人1 次退休金亦屬上揭
        規定之排除對象。
      (2)原告於54年11月19日退伍，斯時軍士官兵1 次退除役金
        金額偏低，或肇於退除制度尚未臻健全或限於政府財政
        因素所然，但幣值不可與今同日而語，復以政府業已編
        列預算發給補助金以補償退休金之不足。社會福利國之
        發展是向未來發展的，要考慮未來的情況，蓋需考量通
        貨膨脹及經濟發展情況之問題，是以針對早期退休人員
        國家可有特別法來照顧特別情形者，而國家也有針對軍
        人為特別照顧之榮民就養給與及補償退休金不足之「補
        助金」、「補償金」。
      (3)原告服軍官役退伍領取1 次退伍金，國防部參謀本部94
        年9 月2 日選道字第0940011943號書函略以「查臺端係
        民國54年11月19日退伍，服役年資4 年整，本部依規定
        核定支領1 次退伍金5,327 元整在案。」此亦為原告所
        自認。而敬老福利生活津貼暫行條例第3 條第1 項第2
        款規定，領取軍人退休俸或軍人1 次退休金者不得請領
        本津貼，基此軍人依其服役年資領取退伍金性質上屬軍
        人1 次退休金。按國防部代表出席被告92年2 月26日會
        議，認為「軍人1 次退伍金與公務人員1 次退休金名稱
        不同，但性質核屬相同，且退伍金與退休俸同屬編列預
        算於『退除役官兵退休給付』項下。」又當時陸海空軍
        軍官服役條例第22條第2 款、第3 款所規定之退伍金、
        退休俸，二者領取資格（按服役年資）之規定雖並不相
        同，惟探究服現役滿15年而年滿60歲者，依第3 款規定
        可志願選擇給與退休俸終身或按第2 款規定給與退伍金
        。基此，退休俸與退伍金既得依志願擇一領取，實質性
        質同屬退休給付。再者，公務人員也有任職5 年以上而
        領取退休金者，有關本案領取1 次退伍金者，應探究敬
        老福利生活津貼暫行條例第3 條第1 項第2 款整體立法
        意旨而為解釋，以期公平。基於本條例第3 條第1 項第
        2 款整體立法意旨係排除已領取軍公教退休金之長輩，
        及秉持資源不重複領取暨政府財政負擔考量之原則，是
        以原告既已領取軍人1 次退伍金，則勞保局自不應予發
        給敬老福利生活津貼。
    3.綜上所述，勞保局原處分並無違誤，原告之訴顯無理由。
   理  由
一、本件原告經合法通知，未於言詞辯論期日到場，核無行政訴
    訟法第218 條準用民事訴訟法第386 條各款所列情形，爰併
    準用民事訴訟法第385 條第1 項前段規定，依被告之聲請，
    由其一造辯論而為判決。本件原告起訴時，被告之代表人為
    蘇嘉全，嗣於訴訟中變為乙○○，茲據新任代表人具狀聲明
    承受訴訟，經核無不合，應予准許。
二、次按，敬老福利生活津貼暫行條例第2 條規定：「本條例所
    稱主管機關：在中央為內政部；在直轄市為直轄市政府；在
    縣（市）為縣（市）政府。」第4 條規定：「本津貼之核發
    及溢領催繳業務，由中央主管機關委託勞工保險局辦理。」
    又訴願法第7 條規定：「無隸屬關係之機關辦理受託事件所
    為之行政處分，視為委託機關之行政處分，其訴願之管轄，
    比照第四條之規定，向原委託機關或其直接上級機關提起訴
    願。」因此，勞保局所為核發敬老津貼與否之處分，應視為
    內政部之行政處分，本件原告以內政部為被告，揆諸上揭說
    明，即無不合，合先敘明。
三、原告主張：內政部及行政院以92年2 月26日會同國防部、銓
    敘部、行政院人事行政局及國軍退除役官兵委員會研商核發
    敬老津貼事宜會議結論為據，認軍人1 次退伍金與公務人員
    1 次退休金性質同屬退休給付並不合理。且原告所支領數目
    僅為5,327 元，與公務人員退休享有之待遇相差甚大，故性
    質與公務人員1 次退休金絕無雷同之處。社會福利相關法規
    係秉公平、公正之分配原則，造福黎民，然原告卻未獲得適
    切之處分，難謂公允。為此，原告依據行政訴訟法第5 條第
    2 項規定提起本件課予義務訴訟，求為判決如聲明所示。
四、被告則以：敬老福利生活津貼之規劃主要在因應臺灣老年人
    口快速成長，並秉持福利資源不重複配置、政府財政負擔考
    量與公平性原則，屬於對從未領有軍公教退休金、政府補助
    或津貼者之補充性福利措施，以便於國民年金實施前，協助
    維持長者之基本生活。另從敬老福利生活津貼暫行條例第3
    條第1 項第2 款立法政策上觀之，該條文係概括補充其他性
    質相當之給與項目，是以立法上排除所有領取軍公教退休金
    者，軍人1 次退休金亦屬上揭規定之排除對象。原告於54年
    11月19日退伍，斯時軍士官兵1 次退除役金金額雖偏低，但
    幣值不可與今同日而語，且國家亦針對軍人為特別照顧之榮
    民就養給與及補償退休金不足之「補助金」、「補償金」。
    故秉持資源不重複領取及政府財政負擔考量之原則，原告既
    已領取軍人1 次退伍金，則勞保局不核發敬老福利生活津貼
    予原告，於法並無違誤，原告之訴顯無理由等語，資為抗辯
    。
五、按「年滿六十五歲，在國內設有戶籍，且於最近三年內每年
    居住超過一百八十三日之國民，未有下列各款情事者，得請
    領敬老福利生活津貼，每月新臺幣三千元：…二、領取軍人
    退休俸（終身生活補助費）、政務人員、公教人員、公營事
    業人員月退休（職）金或1 次退休金。…」「不符合請領資
    格而領取本津貼者，其溢領之津貼，經以書面命本人或其法
    定繼承人自事實發生之日起六十日內繳還；屆期未繳還者，
    依法移送強制執行。」敬老福利生活津貼暫行條例第3 條第
    1 項第2 款、第10條分別定有明文。
六、上開事實概要欄所述之事實，為兩造所不爭執，並有原處分
    書、勞保局94年6 月23日保受福字第09466441070 號函、國
    防部參謀本部94年9 月2 日選道字第0940011943號函、原告
    94年度敬老福利生活津貼申請書、94年9 月7 日申復書、退
    伍證遺失證明書、敬老津貼主檔明細查詢等件分別附原處分
    卷、訴願卷可稽，為可確認之事實。
七、歸納兩造之上述主張，本件爭執之重點在於：原告是否為敬
    老福利生活津貼暫行條例第3 條第1 項第2 款所規定之排除
    對象？茲敘述如下：
（一）按敬老福利生活津貼暫行條例第3 條第1 項第2 款規定，
      領取軍人退休俸（終身生活補助費）、政務人員、公教人
      員、公營事業人員月退休金或1 次退休金者，即不得領取
      敬老福利生活津貼，此乃立法者權衡軍人、政務人員、公
      務人員及公營事業人員退休後老年生活之保護必要，以及
      國家資源之合理分配，所為之設計，俾貫徹保護勞工之基
      本國策以及保障人民之生存權之憲法意旨（參照司法院釋
      字第596 號解釋）。又該條例第3 條第1 項所排除之對象
      ，均是由政府編列預算發給退休金提供生活照顧者，對於
      已接受由政府編列預算之特別照護者，即應排除請領敬老
      津貼之權利。故在解釋敬老福利生活津貼暫行條例第3 條
      第1 項第2 款有關「領取公教人員月退休（職）金或1 次
      退休金」之涵射範圍時，自應本於上開意旨作整體觀察，
      不可侷處一隅，遽下論斷。
（二）經查，原告曾在軍中服役，於54年11月19日以中尉軍階退
      伍，服役年資4 年，並於退伍時依當時陸海空軍軍官服役
      條例第22條第2 款規定支領1 次退伍金5,327 元等情，為
      原告自認在卷，並有國防部參謀本部94年9 月2 日選道字
      第0940011943號書函附原處分卷可參。雖原告所支領者為
      1 次退伍金，名稱與上開敬老福利生活津貼暫行條例第3
      條第1 項第2 款所規定之「退休俸（終身生活補助費）」
      、退休金不同，但依本件行為時（即48年8 月14日實施後
      ，59年5 月28日修正前）陸海空軍軍官服役條例（已於88
      年5 月5 日廢止）第22條規定：「軍官退伍時之給與如左
      ：一、服現役未逾三年者，不發退伍金。二、服現役逾三
      年以上，未逾二十年者，按服現役實職年資，給與退伍金
      。三、服現役逾二十年，或服現役滿十五年，而年滿六十
      歲者，按服現役實職年資，給與退休俸終身，或依志願，
      按第二款規定，給與退伍金。」條文中將「服現役逾三年
      以上，未逾二十年者，按服現役實職年資，給與退伍金」
      與「服現役逾二十年，或服現役滿十五年，而年滿六十歲
      者，按服現役實職年資，給與退休俸終身，或依志願，按
      第二款規定，給與退伍金」並列，足見立法者有意同等看
      待之，並認其性質係屬雷同無疑。雖「服現役逾三年以上
      ，未逾二十年者」所領取之退伍金少於「服現役逾二十年
      ，或服現役滿十五年，而年滿六十歲者」，但此乃因服役
      時間較短，依比例計算所致，並不改其為照顧軍人退伍後
      生活之福利本質。又退伍金與退休俸同屬編列預算於退除
      役官兵退休給付項下，故另從政府預算編列及經費籌措的
      角度觀察，退伍金與退休俸的確具有高度之同質性。因此
      ，本諸首開說明，原告所領取之1 次退伍金應在敬老福利
      生活津貼暫行條例第3 條第1 項第2 款有關「領取公教人
      員月退休（職）金或1 次退休金」之涵射範圍內，較符立
      法意旨及公平原則。
（三）雖原告另訴稱「原告所支領數目為5,327 元，與公務人員
      退休享有之待遇相差甚大，故性質與公務人員1 次退休金
      絕無雷同之處。」云云。然查，原告退伍時為54年，距今
      已逾40年，其幣值不可與今日同日而語；且原告退伍後即
      取得榮民資格，亦享有國家給予之各項專屬福利，如醫療
      、安養、家眷補助、就業輔導、急難救助等，故待遇究竟
      如何，實難以客觀數值相比較。況政府念及38年1 月1 日
      以後至59年6 月30日以前，在臺灣地區退除役之軍、士官
      ，其所支領之退除役給與偏低，特別制訂陸海空軍軍官士
      官服役條例第39條第6 項，責由行政院頒訂退伍除役軍官
      士官退除給與補助金發給辦法（59年7 月1 日以後至84年
      6 月30日以前退伍、除役者，另頒訂退伍除役軍官士官退
      除給與其他現金給與補償金發給辦法補償），針對該時期
      在臺灣地區服現役期間依相關法令規定，辦理正式退伍、
      除役，並合於發給退除給與之軍官、士官，另行發給退除
      給與補助金。故原告從軍人退伍與公務人員退休享有之待
      遇相差甚大角度，謂其領取退伍金之性質與公務人員1次
      退休金絕無雷同之處云云，即乏所據，要難憑採。
八、綜上所述，勞保局基於敬老福利生活津貼之立法意旨，以原
    告已自軍中退伍，並支領1 次退伍金，不符敬老條例第3 條
    第1 項第2 款所規定得請領敬老津貼之資格，乃以原處分否
    准敬老福利生活津貼之申請，其認事用法均無違誤。訴願決
    定予以維持，亦無不合。原告徒執前詞，訴請撤銷訴願決定
    及原處分，為無理由，應予駁回。
九、兩造其餘陳述於判決結果不生影響，無庸一一論列，併予敘
    明。
據上論結，本件原告之訴為無理由，爰依行政訴訟法第98條第3
項前段、第218 條，民事訴訟法第385 條第1 項前段，判決如主
文。
中    華    民    國    95    年     9    月   19     日
                  第 一 庭 審 判 長 法  官  王立杰
                                    法  官  周玫芳
                                    法  官  劉錫賢
上為正本係照原本作成。
如不服本判決，應於送達後20日內向本院提出上訴狀並表明上訴
理由，如於本判決宣示後送達前提起上訴者，應於判決送達後20
內補提上訴理由書(須按他造人數附繕本)。
中    華    民    國    95    年     9    月   19     日
                                    書記官  林佳蘋


司法院資訊處製作；財團法人民間司法改革基金會備份。
